【裁判字號】    95,易,1002
【裁判日期】    951026
【裁判案由】    妨害信用等
【裁判全文】
臺灣臺北地方法院刑事判決              95年度易字第1002號
公  訴  人  臺灣臺北地方法院檢察署檢察官
被      告  甲○○
                    入出境許可.
選任辯護人  吳彥鋒律師
            田振慶律師
            邱瑞元律師
上列被告因業務侵占等案件，經檢察官提起公訴（九十五年度偵
字第二八八五號），本院判決如下：
    主  文
甲○○意圖為自己不法之所有，而侵占對於業務上所持有之物，
處有期徒刑陸月，如易科罰金以佰元折算壹日。
其餘被訴妨害信用部分無罪。
    事  實
一、甲○○於民國九十二年間與丙○○共同成立「傑富音響有限
    公司」（址設台北市○○路一七二號七樓之十，代表人林淑
    美，下稱傑富公司），兩人為該公司實際股東，經營方式係
    由丙○○負責國內廠商之訂貨、交貨與維修事宜，甲○○則
    負責向國外原廠訂貨、取貨或接洽售後維修事宜，係屬從事
    業務之人。緣「傑富公司」於九十四年初營運出現困難，甲
    ○○即萌生退意，嗣於九十四年三月間，丙○○接受國內客
    戶訂單，向美國「VIOLA AUDIO LABS Inc.」公司（下稱VIO
    LA公司）訂購Bravo Power Amplifier後級擴大機一台，「
    傑富公司」簽立訂購單並依約繳納美金一萬五千元左右之貨
    款後，「VIOLA」公司已將該台擴大機交付至甲○○指定代
    「傑富公司」保管之香港代理商「凌志公司」處，而甲○○
    本應自行或託人將該擴大機攜回台灣交付給台灣客戶；惟甲
    ○○為免「傑富公司」日後虧損影響自己利益，竟意圖為自
    己不法之所有，於九十四年三月間某日，要求代為保管該擴
    大機之「凌志公司」先行留置該台擴大機，拒絕將該擴大機
    運送至台灣，而將其業務上持有之擴大機一台據為己有而侵
    占之。
二、案經台北市政府警察局中山分局報告台灣台北地方法院檢察
    署檢察官偵查後起訴。
    理  由
壹、有罪部分：
一、訊據被告甲○○固承認有於前述時、地與丙○○合作成立「
    傑富公司」，推由丙○○之妻林淑美、甲○○之妻林庭逸分
    任代表人與股東，被告與丙○○則分別負責前述業務，該公
    司有於九十四年三月間向「VIOLA公司」訂購前揭擴大機，
    貨到香港後其卻要求「凌志公司」先行留置該台擴大機之事
    實，惟否認有何業務侵占之犯行，辯稱：九十四年三月間丙
    ○○有要求我離開公司，同年五、六間我們就在對帳、談拆
    夥之事，對帳過程中發現帳目不清，不適宜再將資產交給丙
    ○○，如果拆夥之後還有盈餘，可將擴大機歸其扣抵，所以
    才未將擴大機送至台灣云云。經查：「傑富音響」的經營方
    式，是由被告負責與原廠接洽，丙○○負責與客戶及經銷商
    聯繫，進貨是丙○○表示有客人要訂貨，被告就去處理，台
    灣本地出貨就由丙○○處理，訂單是否要取消則由兩人共同
    討論後決定，機器直接送到台灣有稅金及檢驗問題，一般都
    是先送到香港，再從香港帶回來等情，為被告所自承（本院
    卷第十九至二十頁）；核與丙○○於本院審理時證述：與國
    內經銷商確定需要之貨品後，聯絡被告跟國外廠商進貨，（
    公司代理之）「VERITY AUDIO公司」與「DCS公司」都是直
    接進到台灣，但「VIOLA公司」擴大機體積很大，會先進到
    香港「凌志公司」，由被告聯絡同行從香港帶進來等語相符
    （本院卷第九九頁）；且與一般音響買賣因屬高單價之交易
    ，多會確定買主後方從國外訂貨之常情相合，自堪認定屬實
    。又被告與丙○○雖於九十四年一月間開始提到拆夥之事，
    但「傑富公司」對外仍有經營，因台中某經銷商「全茂音響
    」表示要買，並已給付部分貨款，「傑富公司」遂於九十四
    年三月三日跟「VIOLA公司」訂購一台Bravo擴大機，於九十
    四年三月十四日至交通銀行匯款美金約一萬五千元後，貨物
    已送到香港，但被告遲未聯繫將貨物送至台灣，雖經丙○○
    於九十四年五月十三日以電子郵件催請被告將貨送至台灣，
    但被告仍未處理，以致無法與「全茂公司」成交乙節，業據
    丙○○於本院審理時證述明確（本院卷第九九至一０二頁）
    ，並有「傑富公司」向「VIOLA公司」訂購Bravo擴大機之發
    票、賣匯水單／收費單據、「傑富公司」收支流水帳及丙○
    ○寄發予被告之電子郵件各一份在卷可稽（偵查卷第三七至
    三八、八四至八五頁，本院卷第七八頁）；而被告亦自承：
    「傑富公司」跟原廠訂貨有兩種情況，一種是丙○○說有客
    人要買產品，我跟原廠聯絡交貨時間，如果來得及就會訂；
    另一種是新的型號出來我們會訂樣品，前述擴大機不是剛發
    表的型號，已經發表兩年多。當初丙○○跟我說客戶要訂貨
    時，是有條件的，如果過年前可以交貨是新臺幣（下同）七
    十五萬元買，過年前無法交貨是七十萬元買等語（本院卷第
    一一二、一一五頁），可知該台Bravo擴大機並非新出之型
    號，而係客人訂購之貨物，且被告對此亦知之甚明。準此，
    「傑富公司」既與「VIOLA公司」簽立訂單並匯款，且向原
    廠訂貨之事均由被告聯繫，而被告當時既未反對訂貨而與丙
    ○○討論取消訂單事宜，則貨物送到香港「凌志公司」之後
    ，該台擴大機自屬「傑富公司」所有之物，被告亦應負責將
    該貨物送至台灣，惟被告卻未經丙○○同意，擅自將該擴大
    機扣留在「凌志公司」，其自有易持有為所有之侵占行為無
    誤。被告雖稱其等尚在對帳，不宜將資產交給丙○○，其無
    不法所有之意圖云云。惟被告與丙○○當時尚未結算完畢，
    「傑富公司」亦仍對外營業，則在公司結束分割財產之前，
    公司之財產當然不屬於股東個人所有，若未經被告與丙○○
    兩位決策者共同同意，被告仍不能擅自處分公司之資產。又
    該擴大機係屬客戶業已交付部分貨款之貨物，若未交付給客
    戶，「傑富公司」尚應負擔賠償之責任，此與未經客人訂貨
    之庫存貨物，可歸類於公司資產之情形，兩者顯然不同。又
    丙○○於九十四年五月十三日以電子郵件催請被告將該擴大
    機送至台灣後，被告固於同年月十七日以電子郵件回覆稱：
    在與丙○○之股份明朗化前，暫時將該擴大機留在香港等語
    （本院卷第六三頁），但該決定顯係被告單方之意思，並非
    其與丙○○之共識。在公司結算完成之前，既無法確定被告
    與丙○○係應負擔債務或有資產可供取得，則被告先行扣留
    該擴大機以取得有價值之資產，當有不法所有之意圖甚明。
    況被告發出前述電子郵件後一個月餘，「VIOLA公司」之台
    灣地區代理權即於九十四年六月轉給被告新設立之「極鴻國
    際有限公司」，有函文一紙附卷為憑（本院卷第六四、六五
    頁），益見被告扣留該品牌之擴大機時，已準備爭取該品牌
    之代理權，以俾便順利銷售該擴大機，由此益徵被告確有不
    法意圖無誤。至被告聲請傳喚該公司職員乙○○到庭，以證
    明被告與丙○○於案發時正在進行對帳工作，乙○○到庭後
    確實證述其等從九十四年五月到八月間都有陸續對帳，但上
    開情節並無礙於被告犯行之成立，已如前述。綜上所述，
    本件已臻事證明確，被告犯行堪以認定。
二、查被告甲○○行為後，刑法業於九十四年二月二日修正公布
    部分條文，並於九十五年七月一日施行。依修正後刑法第二
    條第一項規定：「行為後法律有變更者，適用行為時之法律
    。但行為後之法律有利於行為人者，適用最有利於行為人之
    法律。」，此條規定係規範行為後法律變更所生新舊法律比
    較適用之準據，是刑法第二條本身雖經修正，尚無比較新舊
    法之問題，應一律適用裁判時之現行刑法第二條，以決定適
    用之刑罰法律。而本案被告行為時，刑法第三百三十六條第
    二項業務侵占罪之法定刑為「六月以上五年以下有期徒刑，
    得併科三千元以下罰金。」，且依斯時罰金罰鍰提高標準條
    例第一條前段規定，「依法律應處罰金、罰鍰者，就其原定
    數額得提高為二倍至十倍」。故該罪罰金刑部分經提高後為
    三萬元以下，經折算為新臺幣後，最高可罰新臺幣九萬元，
    最低則為新臺幣三元（銀元一元）。至被告行為後公布施行
    之刑法施行法第一條之一規定：「中華民國九十四年一月七
    日刑法修正施行後，刑法分則編所定罰金之貨幣單位為新臺
    幣。九十四年一月七日刑法修正時，刑法分則編未修正之條
    文定有罰金者，自九十四年一月七日刑法修正施行後，就其
    所定數額提高為三十倍。但七十二年六月二十六日至九十四
    年一月七日新增或修正之條文，就其所定數額提高為三倍」
    ；且刑法第三十三條第五款亦修正為：「主刑之種類：罰金
    ，新臺幣一千元以上，以百元計算之」。查刑法第三百三十
    六條第二項規定，係七十二年六月二十六日前所訂定，故依
    新法規定，罰金部分應提高為三十倍，即最高可罰新臺幣九
    萬元，最低應罰新臺幣一千元。再被告行為時之刑法第四十
    一條第一項前段規定：「犯最重本刑為五年以下有期徒刑以
    下之刑之罪，而受六個月以下有期徒刑或拘役之宣告，因身
    體、教育、職業、家庭之關係或其他正當事由，執行顯有困
    難者，得以（銀元）一元以上三元以下折算一日，易科罰金
    。」。又被告行為時之易科罰金折算標準，依修正前罰金罰
    鍰提高標準條例第二條規定（現已刪除），就其原定數額提
    高為一百倍折算一日，是本案被告行為時之易科罰金折算標
    準，應以銀元三百元至一百元折算一日，經折算為新臺幣後
    ，應以新臺幣九百元至三百元折算為一日。惟被告行為後新
    法第四十一條第一項前段修正為：「犯最重本刑為五年以下
    有期徒刑以下之刑之罪，而受六個月以下有期徒刑或拘役之
    宣告者，得以新臺幣一千元、二千元或三千元折算一日，易
    科罰金。」。綜合上述各條文修正前、後之比較，以被告行
    為時即九十五年七月一日修正施行前之刑法，較有利於被告
    ，自應依修正後刑法第二條第一項前段規定，適用修正前刑
    法之相關規定予以論處。是被告為「傑富公司」實際股東，
    負責該公司與國外原廠之訂貨、取貨、維修接洽業務，為從
    事業務之人，其向原廠訂貨取得之物，自屬業務上所持有之
    物，故核其所為，係犯修正前刑法第三百三十六條第二項之
    業務侵占罪。爰審酌被告在台灣地區並無任何犯罪前科，有
    台灣高等法院被告前案紀錄表一份附卷為憑，可見其素行尚
    佳，其於「傑富公司」經營出現困難即將與丙○○拆夥之際
    ，為防免自己應負擔之損失，始起意為上述犯行，足見其犯
    罪之目的、動機尚未具有強烈惡性，但其侵占之貨物價值約
    美金15000元，金額不低，另考量其於犯罪後坦承部分犯行
    ，態度尚非惡劣等一切情狀，量處如主文所示之刑，並依修
    正前刑法第四十一條第一項前段及罰金罰鍰提高標準條例第
    二條之規定，諭知易科罰金之折算標準。
貳、無罪部分：
一、公訴意旨另以：被告甲○○於民國九十二年間，入股成為丙
    ○○經營之「傑富公司」股東，其後因公司業績下滑，萌生
    退意，竟於九十四年六月間，明知「傑富公司」仍有加拿大
    「Verity Audio公司」及美國「VIOLA公司」代理權，竟以
    「美特傳新科技有限公司」（下稱美特傳新公司）之名義，
    寄發傳真函予張德榮等下游經銷商，散布「本人（即甲○○
    ）已在較早前結束與丙○○先生於傑富音響的合作夥伴關係
    ，...，Verity Audio、VIOLA 等產品，暫不接受任何訂單
    及出貨，...，已付訂金的夥伴朋友，請儘快安排取回」等
    不實流言，而以詐術損害傑富公司之信用；其後甲○○即將
    各大音響原廠代理權轉至其配偶林庭逸擔任名義負責人之「
    極鴻國際有限公司」（下稱極鴻公司），因認被告涉有刑法
    第三百十三條之妨害信用罪。
二、按犯罪事實應依證據認定之，無證據不得認定犯罪事實；又
    不能證明被告犯罪者，應諭知無罪之判決，刑事訴訟法第一
    百五十四條第二項、第三百零一條第一項分別定有明文。再
    按，刑事訴訟法上所謂認定犯罪事實之證據，係指足以認定
    被告確有犯罪行為之積極證據而言，如未能發現相當證據或
    證據不足以證明，自不能以推測或擬制之方法，以為裁判基
    礎。而刑事訴訟上證明之資料，無論其為直接或間接證據，
    均須達到通常一般之人均不致有所懷疑，而得確信其為真實
    之程度，始得據為有罪之認定，若關於被告是否犯罪之證明
    未能達此程度，而有合理懷疑之存在，致使無從形成有罪之
    確信，根據「罪證有疑，利於被告」之證據法則，即不得遽
    為不利被告之認定，復有最高法院二十九年上字第三一０五
    號、七十六年台上字第四九八六號判例可資參照。次按，妨
    害信用罪構成要件所稱之「散布流言」，係將無稽之言，廣
    為散布於眾，俾眾週知之意。
三、本件公訴意旨認定被告涉有前述罪嫌，係以告訴人丙○○之
    指述、「美特傳新公司」函文一紙及「Verity Audio公司」
    與「VIOLA公司」授權書各一紙為其主要論據。訊據被告堅
    決否認有何妨害信用之犯行，辯稱：其僅將與丙○○結束合
    作關係及結算庫存之事通知各經銷商，並未散布不實言論等
    語。經查：被告確有於前述時間寄發前開傳真信函予下游經
    銷商之事實，固據證人張德榮於檢察官偵訊時具結證述無誤
    ，並有傳真函稿一張存卷可考（偵查卷第七一頁，本院卷第
    五九頁）。惟依被告與丙○○往來之電子郵件可知，九十四
    年三月八日丙○○表示如果財務狀況無法解決，可能要請被
    告撤離團隊。同日被告亦表示即便要撤股，其仍然有權察看
    帳務、存貨、公司資產與其他相關資料，一切應該在四月底
    前完成。後因撤股事宜雙方仍無共識，丙○○再於九十四年
    六月二十三日表示隔天是解決車行事情之最後一天，如果被
    告沒打電話給伊，伊將以自己方式處理，請被告儘速與伊聯
    絡。隨後於九十四年六月二十八日，被告即向丙○○表示因
    為電話中得不到結論，所以用電子郵件溝通，其已傳真一封
    信給一些經銷商，表示其等合夥關係結束等情，有電子郵件
    四封附卷可參（本院卷第二八、二九、五八、六二頁）。是
    被告與丙○○既於九十四年三月間互生齟齬，提及拆夥之事
    ，至同年六月初時，更呈現難以溝通達成共識之情形，則被
    告為免丙○○繼續接單後無法維修並持續取得代理權，因此
    影響顧客權益，乃將其等已決定拆夥之事實告知顧客，請其
    等暫勿訂貨，此舉係將公司實際情況告知大眾，俾便公司結
    算盈虧，並無施用詐術或虛構不實之流言以妨害丙○○信用
    之情事。再張德榮證稱其收到被告所發之傳真後，有打電話
    問丙○○，丙○○說他和被告有糾紛，是他們公司之問題等
    語（偵查卷第七一頁），亦徵丙○○並不否認其與被告產生
    嫌隙，公司難以繼續合作下去之事實。縱認被告傳真前述函
    文之際，「傑富公司」仍擁有「Verity Audio公司」與「VI
    OLA公司」之代理權，但被告於函文中並未表明「傑富公司
    」即將失去代理權，或以惡意攻擊方式描述「傑富公司」有
    何不當，僅表示「... 結束合作夥伴關係... 現正需要一點
    時間對帳和盤點... 暫不接受訂單跟出貨... 」，則此係為
    公司結算方便，避免帳目更加複雜所為之權宜方式。況「Ve
    rity Audio公司」與「VIOLA公司」嗣後於九十四年六、七
    月間取消「傑富公司」之代理權，改由「極鴻公司」代理，
    業據丙○○證述在卷，並有「VIOLA公司」函文一張存卷可
    參（本院卷第一０一、六四頁），則被告為免顧客日後收貨
    、維修之困難，而為上述告知，亦屬維護顧客權益之行為，
    並未以無稽之事或詐術妨害丙○○之信用。此外，復查無其
    他積極證據，足以證明被告有為前開妨害信用之犯行，並使
    本院達到確信，故依前開法律規定及判例意旨，自應為被告
    無罪之諭知。
據上論斷，應依刑事訴訟法第二百九十九條第一項前段、第三百
零一條第一項，刑法第二條第一項前段，九十五年七月一日修正
施行前刑法第三百三十六條第二項、第四十一條第一項前段，罰
金罰鍰提高標準條例第一條前段、修正前罰金罰鍰提高標準條例
第二條，判決如主文。
本案經檢察官張友寧到庭執行職務。
中    華    民    國    95    年    10    月    26    日
                  刑事第三庭    審判長法  官  黃雅芬
                                      法  官  胡宗淦
                                      法  官  游士珺
上正本證明與原本無異。
如不服本判決，應於判決送達後10日內向本院提出上訴狀（應抄
附繕本）。告訴人或被害人如對於本判決不服者，應具備理由請
求檢察官上訴，其上訴期間之計算係以檢察官收受判決正本之日
期為準。
                                      書記官  林素霜
中    華    民    國    95    年    10    月    27    日
附錄本案主要論罪科刑法條全文
中華民國刑法第336條
對於公務上或因公益所持有之物，犯前條第1項之罪者，處1 年
以上7年以下有期徒刑，得併科5千元以下罰金。
對於業務上所持有之物，犯前條第1項之罪者，處6月以上5年以
下有期徒刑，得併科 3 千元以下罰金。
前二項之未遂犯罰之。


司法院資訊處製作；財團法人民間司法改革基金會備份。
